臺灣高等法院民事判決　　　　　　　　95年度上易字第1078號
上　訴　人　甲○○
　　　　　　丙○○
　　　　　　乙○○
　　　　　　戊○○
共　　　同
訴訟代理人　陳河泉律師
被 上訴 人　己○○
訴訟代理人　葉智幄律師
上列當事人間侵權行為損害賠償事件，上訴人對於中華民國95年
11月17日臺灣桃園地方法院94年度訴字第585號第一審判決提起
上訴，本院於96年3月27日言詞辯論終結，判決如下：
    主  文
原判決廢棄。
被上訴人在第一審之訴及假執行之聲請均駁回。
第一、二審訴訟費用由被上訴人負擔。
    事實及理由
一、被上訴人起訴主張：被上訴人與上訴人之被繼承人翁明華（
    民國94年 (下同)2 月16日死亡）及丁○○兄弟，於88年4月
    1日簽訂辦理宏國小天使幼稚園（即宏國小天使安親班）教
    育業務之合夥合約書（下稱第一份合約書），約定每人出資
    新台幣（下同）70萬元，總計210萬元，但被上訴人實際出
    資80萬元，並由翁明華擔任宏國小天使幼稚園負責人。被上
    訴人應翁明華要求，將被上訴人於台灣土地銀行南桃園分行
    開立之帳戶（帳號為00000000000，下稱系爭帳戶）存摺及
    印章交由翁明華保管作為宏國小天使幼稚園小額收支紀錄之
    用。93年5月間，翁明華提議為被上訴人向勞工保險局申辦
    老年給付金及勞退金，被上訴人同意辦理，之後被上訴人屢
    向翁明華探詢該筆款項核撥與否，翁明華均吱唔其詞，嗣因
    被上訴人身體不適，於93年8月5日以存證信函通知翁明華自
    93年7月1起退出合夥關係。勞工保險局於93年6月4日依翁明
    華之指定將老年給付197萬4,000元匯入系爭帳戶，被上訴人
    得知後，屢向翁明華表示欲取回上開存摺及印章，翁明華均
    藉故不還，被上訴人察覺有異，經向該分行協理查詢，始知
    悉翁明華未經被上訴人之同意，已於93年6月8日上午9點8
    分擅自系爭帳戶提領150萬元匯入翁明華於花旗銀行桃園分
    行開立之帳戶（帳號為0000000000），占為己用等情，爰依
    侵權行為、不當得利及繼承之法律關係，求為命上訴人連帶
    給付被上訴人150萬元及自93年6月9日起至清償日止，按年
    息百分之五計算之利息（原審判決上訴人應連帶如數給付，
    上訴人不服提起上訴），並答辯聲明：上訴駁回。
二、上訴人則以：翁明華固曾於88年間與被上訴人及丁○○合夥
    投資宏國小天使安親班，惟翁明華於89年間已將其股份轉讓
    與上訴人丙○○及訴外人黃翠萍（股份轉讓無所謂結算或清
    算程序），被上訴人與上訴人丙○○及丁○○、黃翠萍並於
    89年10月間簽訂合約書（下稱第二份合約書），由被上訴人
    擔任負責人，翁明華已非宏國小天使安親班之共同投資人。
    被上訴人、上訴人丙○○、丁○○、黃翠萍另於90年4月間
    簽訂協議書（下稱系爭協議書）約定：「一宏國小天使安親
    部創辦人丁○○、負責人己○○、監事丙○○、黃翠萍為持
    續經營安親部業務有關勞健保（負）責人己○○原在工會勞
    健保投保額為21,800元，轉入服務單位以負責人身分申報投
    保，其勞健保每月應繳保費，合夥人同意全數由服務單位繳
    納。負責人己○○需自行負擔部分全免。二未來己○○退保
    之後，如安親班係盈餘，因負責人提高保額，其增領部分全
    歸負責人所有，以鼓勵績效。但如果安親部經營虧損，負責
    人願負大部份責任，其勞退金增領部分，負責人己○○同意
    全數注入貼補」。因宏國小天使安親班曾向翁明華借款未還
    及經營虧損，會計黃翠萍為清償宏國小天使安親班之上開借
    款及彌補虧損，經被上訴人同意向勞工保險局申辦勞保老年
    給付，勞工保險局於93年6月4日將197萬4,000元匯入系爭帳
    戶，黃翠萍再經被上訴人同意後，於93年6月8日上午將其中
    150萬元匯入翁明華於花旗銀行桃園分行之帳戶以清償債務
    ，當日下午被上訴人及翁明華（上訴人丙○○委由翁明華處
    理）、丁○○、黃翠萍召開臨時股東會議，結算後確認被上
    訴人勞退金增領部分為94萬9,400元，宏國小天使安親班借
    款及虧損金額為202萬6,777元，扣除上開94萬9,400元後（
    因增領部分全數注入貼補），實際虧損為107萬7,377元，每
    一股須分擔35萬9,126元，被上訴人應歸還130萬8,526元，
    溢匯金額19萬1,474元，翁明華當場如數歸還經被上訴人收
    訖，其中5,686元為系爭帳戶內屬宏國小天使安親班所有之
    餘額，788元為現金（實給800元），18萬5,000元為翁明華
    當場開立花旗銀行桃園分行支票乙紙交予被上訴人（票號
    0000000，被上訴人已於93年6月10日兌領），足見被上訴人
    對該結算並無異議，翁明華自無侵害被上訴人之權利或有不
    當得利情事，被上訴人誣指翁明華侵占其150萬元，應負損
    害賠償責任，實屬無稽等語，資為抗辯，並上訴聲明：(一)原
    判決廢棄。(二)被上訴人在第一審之訴及假執行之聲請均駁回
    。
三、經查被上訴人與翁明華、丁○○兄弟，於88年4月1日簽訂辦
    理宏國小天使幼稚園教育業務之合夥合約書，約定每人出資
    70萬元，總計210萬元，被上訴人實際出資80萬元，並由翁
    明華擔任宏國小天使幼稚園負責人；被上訴人於93年8月5日
    以存證信函通知翁明華，自同年7月1日起退出合夥關係；同
    年5月間翁明華代被上訴人向勞工保險局申辦老年給付及勞
    退金，該局於93年6月4日將老年給付197萬4,000元匯入系爭
    帳戶，黃翠萍於93年6月8日將其中150萬元匯入翁明華於花
    旗銀行桃園分行之帳戶；翁明華已於94年2月16日死亡，上
    訴人為其法定繼承人等情，有訃文、第一份合約書、存證信
    函、系爭帳戶交易明細表、勞工保險局給付處通知、銀行取
    款憑條及匯款申請書等可證（原審卷11-15頁），且為兩造
    所不爭執，堪信為真實。
四、被上訴人主張勞工保險局於93年6月4日將老年給付197萬4,0
    00元匯入系爭帳戶後，翁明華未經伊同意，擅自於同年月8
    日上午將其中150萬元匯入其帳戶，侵吞伊150萬元等情，則
    為上訴人所否認，並以上開情詞置辯，經查：
  (一)上訴人辯稱翁明華於88年間與被上訴人及丁○○合夥投資宏
    國小天使安親班，翁明華已於89年間將其股份轉讓與上訴人
    丙○○及黃翠萍（按股份轉讓無所謂結算或清算程序），被
    上訴人與上訴人丙○○及丁○○、黃翠萍並於89年10月間簽
    訂第二份合約書，由被上訴人擔任負責人，翁明華已非宏國
    小天使安親班之共同投資人等語，業據提出第二份合約書及
    被上訴人、上訴人丙○○、丁○○、黃翠萍共同於90年10月
    1日為宏國小天使安親班向翁明華借款之借據為證（原審卷4
    7、51、272頁），並經證人丁○○證稱：「（法官提示第二
    份合約書，問是否知道何人製作？）我，原告（即被上訴人
    ）及翁明華在辦公室所簽訂的」、「（法官問：你有無親眼
    看到原告自行在該合約書上簽名並蓋其私章？有）」、「本
    來（合夥人）是翁明華、丁○○及原告，後來翁明華才轉給
    丙○○及黃翠萍」、「（提示被證13，是否有此文件？）確
    實有此份文件，是為了補89年10月份第二份合約書的第10條
    」、「88年4月我與翁明華、己○○合夥經營宏國小天使幼
    稚園，原本各出資70萬元，同年9月再各增資10萬元，後來
    有改為宏國小天使安親班。89年10月間翁明華說他的年紀大
    了，就將他的全部出資轉讓予他的兒子丙○○及媳婦黃翠萍
    ，翁明華就退出合夥，當時轉讓有經過我及己○○的同意，
    其兩人並無再支付任何股金」等語（原審卷257、259、本院
    卷61頁），及證人黃翠萍證稱：「（法官提示第二份合約書
    ，問：是否知道為何人製作？）我打字的」、「（法官問：
    你有無親眼看到原告自行在該合約書上簽名並蓋其私章？）
    沒有，我看到時，他們都已經簽名」、「（法官提示第二份
    合約書問是何人給你？當時原告是否已經蓋好章？）翁明華
    拿給我，當時原告已經簽、蓋好了」、「（被告訴訟代理人
    提示被證13，是否也是由你親自簽名？當時是否也有原告的
    簽名？）翁明華拿給我，當時也都有原告的簽名」、「（問
    ：為何後來又要補被證13的文件？）是為了補第二份文件的
    第10條」等語屬實（原審卷263-265頁），且經核第二份合
    約書上被上訴人之簽名筆跡亦與其不否認為真正之宏國小天
    使收支表上被上訴人之簽名筆跡（原審卷67-101頁）及被上
    訴人於原審當庭書寫其姓名之筆跡（原審卷186頁）均相同
    ，堪認上訴人之上開抗辯，為可採信，被上訴人否認有與上
    訴人丙○○及丁○○、黃翠萍簽訂第二份合約書，並不可採
    。至被上訴人聲請將第二份合約書上其筆跡送鑑定乙節，因
    上開事證已明，核無必要。
  (二)上訴人另辯稱被上訴人、上訴人丙○○、丁○○、黃翠萍於
    90年4月間簽訂系爭協議書，約定內容如上述等語，亦據提
    出系爭協議書為證（原審卷48頁），被上訴人雖主張伊因開
    立系爭帳戶供宏國小天使安親班收支使用，故將該帳戶存摺
    及印章交由翁明華保管，翁明華未經伊同意於系爭協議書上
    蓋章，系爭協議書非屬真正云云。惟依證人丁○○證稱：「
    （法官提示系爭協議書，問：你有無親眼看到原告自行在該
    協議書上簽名並蓋其私章？）此份我最清楚的事，因為我蓋
    章時蓋錯格，所以向原告抱歉，請他在下方另蓋」、「（
    法官問：所以你有親眼看到他蓋章？）有」、「（問：這份
    協議書是否確係於90年4月間所簽署？）這份協議書是90年4
    月簽署的，這份協議書我記得很清楚，因為當時我蓋章蓋錯
    位置，曾經向己○○致歉」等語（原審卷256-257、本院卷6
    1頁背面），及證人黃翠萍證稱：「（被告訴訟代理人請法
    官提示系爭協議書，是何人拿給你簽名？當時原告是否已經
    蓋好章？）翁明華拿給我蓋，我蓋的時候，已經有翁明華（
    按應為丁○○之誤）及原告的章」等語（原審卷264頁），
    且經核系爭協議書係於90年4月間即簽訂，而系爭帳戶係於
    90年6月8日始開立（原審卷61頁），翁明華自無從盜蓋被上
    訴人系爭帳戶之印章於系爭協議書上；再者，被上訴人並不
    否認伊原在雲林斗六工會投保勞健保，投保金額為21,800元
    ，嗣於90年5月15日轉入宏國小天使安親班以負責人身分投
    保，投保金額為4萬2,000元（原審卷330頁），每月應繳保
    費由服務單位繳納，伊需自行負擔部分全免之事實，因被上
    訴人轉入宏國小天使安親班之後每月應繳之勞健保費係由宏
    國小天使安親班繳納，則系爭協議書約定將來被上訴人退保
    之後，如宏國小天使安親班有盈餘，因被上訴人提高保額，
    其增領部分全歸被上訴人所有，以鼓勵績效，但如果宏國小
    天使安親班經營虧損，被上訴人願將其增領部分全數注入貼
    補，亦與常情無違，足認系爭協議書為真正，被上訴人否認
    系爭協議書為真正，亦不可採。
  (三)上訴人另辯稱被上訴人及翁明華（上訴人丙○○委由翁明華
    處理）、丁○○、黃翠萍曾於93年6月8日結算宏國小天使安
    親班之債務，並製作結算表，被上訴人對之並無異議等語，
    並提出宏國小天使安親部負債總表摘錄及結算表為證（原審
    卷52頁），被上訴人雖主張宏國小天使安親班僅於90年10月
    1 日向翁明華借款60萬元，該結算表未經伊蓋章，不生效力
    云云。惟查宏國小天使安親班除於90年10月1日向翁明華借
    款60萬元，每月利息為4,950元外，又分別於91年2月、9月
    、12月、92年3月間各向翁明華借款10萬元、50萬元、10萬
    元、10萬元之事實，有借據、宏國小天使安親部負債總表摘
    錄、結算表、宏國小天使收支明細表、收支表及收入、支出
    報告表可稽（原審卷51-52、89頁背面、本院卷68-82頁），
    且經核上開收支報表均經被上訴人簽名，再依證人丁○○證
    稱：「（法官問：宏國小天使安親班有向訴外人翁明華借款
    週轉，是否只有被證6之收據？）有借錢，因一直虧損，此
    有帳冊可查，沒有錢，委託翁明華向銀行借錢，而且沒有增
    資，只有一筆10萬元增資」、「一開始有一份借據，後來都
    是以翁明華的信貸去借」等語（原審卷256頁），及證人黃
    翠萍證稱：「（法官問：宏國小天使安親班有向訴外人翁明
    華借款週轉，是否只有被證6之收據？有無其他證據？）只
    有第1次有收據，其他沒有留底」等語（原審卷263頁），足
    見被上訴人知悉宏國小天使安親班陸續向翁明華借款至少14
    0萬元，被上訴人主張宏國小天使安親班僅於90年10月1日向
    翁明華借款60萬元云云，並不可採。另依證人丁○○證稱：
    「（被告訴訟代理人問：提示的被證4〈即系爭協議書〉，
    所謂勞退金所指為何？）即勞保退保後的老人給付」等語（
    原審卷259頁），及證人黃翠萍證稱：「（法官問：這筆150
    萬元如何來？）是原告勞退保下來的錢，約有190幾萬元」
    、「（法官問：原告有無同意你提領該筆150萬元？何時、
    何地、如何表示同意？）有，我告訴他兩次，但他沒有說同
    意或不同意，只說『嗯』，我認為這就是『好』，我就當然
    去辦理，因為錢平日都是由我在管理」、「（原告訴訟代理
    人問：原告上開帳戶之存摺及印鑑章是否當時由你保管？）
    對」、「（法官問：原告及其妻當時對於你們所稱負債200
    多萬元有無表示意見？）沒有」等語（原審卷261-263頁）
    ，黃翠萍既有管理支用被上訴人系爭帳戶款項之權，而黃翠
    萍告知被上訴人須支用款項時，被上訴復未表示反對，且依
    系爭協議書之約定，被上訴人勞退金增領部分本即應全數注
    入貼補宏國小天使安親班虧損，則黃翠萍依系爭協議書之約
    定，在勞工保險局給付處於93年6月4日將被上訴人之197萬4
    ,000 元匯入系爭帳戶後，於同年月8日依其概算先提領系爭
    帳戶內之150萬元匯入翁明華於花旗銀行桃園分行之帳戶以
    清償宏國小天使安親班積欠翁明華之借款債務，尚難認係無
    法律上之原因或翁明華有侵吞被上訴人上開款項之意；況被
    上訴人之妻黃秀霞於同日知悉翁明華領取150萬元後，即至
    宏國小天使安親班理論，被上訴人及翁明華（按上訴人丙○
    ○委由翁明華處理-原審卷259頁）、丁○○、黃翠萍乃召開
    臨時會議，結算後確認被上訴人勞退金增領部分為94萬9,40
    0元，宏國小天使安親班借款及虧損金額為202萬6,777元，
    扣除上開94萬9,400元後（因增領部分全數注入貼補），實
    際虧損為107萬7,377元，每一股須分擔35萬9,126元，被上
    訴人應歸還130萬8,526元，溢匯金額19萬1,474元，翁明華
    當場如數歸還經被上訴人收訖，其中5,686元為系爭帳戶內
    屬宏國小天使安親班所有之餘額，788元為現金（實給800
    元），18萬5,000元為翁明華當場開立花旗銀行桃園分行支
    票乙紙交予被上訴人（票號0000 000），被上訴人已於93
    年6月10日兌領等情，亦有結算表之記載及翁明華花旗帳戶
    綜合月結單可稽（原審卷50頁），再依證人丁○○證稱：「
    翁明華將18萬5,000元的票據及800元的現金交給原告」、「
    （法官問：是否知道交付18萬5,000元的原因？）因為結算
    結果共虧損200多萬元，依據我們的協議，扣除勞保的差額
    後，每人分配到的虧損為35萬9,000多元，原告當時的協議
    如果在林內的退保，他可以獲得約100多萬元，所以這100多
    萬元扣除原告要負擔的35萬9後，剩下為66萬5。但當時還他
    本子時，土銀的存摺尚有47萬9，所以我哥哥才會給原告18
    萬5,000元的票據」、「（法官問：支票交給原告時，原告
    有無表示什麼？）因為帳都已經結清，在大家都無異議下，
    會議就結束」、「（原告訴訟代理人問：當天既然清算完成
    ，為何沒有訂立書面？）因為匆忙，無法打字，但大家都沒
    有異議，所以才開票，在7月時，當帳冊都打字好了，請原
    告來簽，他卻不肯了」等語（原審卷255、258頁），足見被
    上訴人同意該結算結果，否則翁明華豈會無端開立上開面額
    為18萬5,000元支票交予被上訴人，而被上訴人亦予以收受
    並兌領，尚難以被上訴人事後拒絕簽署該結算表，即否認該
    結算之效力。是上訴人辯稱翁明華並無侵吞被上訴人150萬
    元或有何不當得利情事等語，應屬可採。又按證人為不可代
    替之證據方法，如果確係在場聞見待證事實，而其證述又非
    虛偽者，縱令證人與當事人有親屬、親戚或其他利害關係，
    其證言亦非不可採信（最高法院53年台上字第2673號判例參
    照），查證人丁○○、黃翠萍確係在場聞見上開事實之人，
    且其證述亦與上開事證相符，並非虛偽，尚難徒以渠等與上
    訴人有親屬及利害關係，即謂渠等所為之上開證言為不可採
    信。
五、綜上所述，被上訴人依據侵權行為或不當得利之法律關係，
    請求翁明華之法定繼承人即上訴人連帶給付150萬元及法定
    遲延利息，自屬不應准許。原審所為上訴人敗訴之判決，自
    有未洽。上訴論旨指摘原判決不當，求予廢棄改判，為有理
    由，爰由本院廢棄改判如主文第2項所示。
六、兩造其餘之攻擊或防禦方法及未經援用之證據，經本院斟酌
    後，認為均不足以影響本判決之結果，自無逐一詳予論駁之
    必要，併此敘明。
七、據上論結，本件上訴為有理由，依民事訴訟法第450條、第7
    8條，判決如主文。
中　　華　　民　　國　　96　　年　　4　　月　　10　  　日
                    民事第十三庭
                        審判長法　官  劉勝吉
                              法　官  李媛媛
                              法　官  陳駿璧
正本係照原本作成。
不得上訴。
中　　華　　民　　國　　96　　年　　4 　　月　　11　　日
　　　　　　　　　　　　　　　書記官  黃  愛
